【裁判字號】    99,消債更,133
【裁判日期】    991118
【裁判案由】    更生事件
【裁判全文】
臺灣臺南地方法院民事裁定       99年度消債更字第133號
抗  告  人
即 債 務人  蔡岳珊原名蔡麗.
上抗告人因消費者債務清理條例事件聲請更生，對於民國99年9
月30日本院99年度消債更字第133號裁定提起抗告，本院裁定如
下：
    主    文
本院九十九年度消債更字第一三三號於民國九十九年九月三十日
所為之裁定撤銷。
抗告人即債務人應於本裁定送達後五日內，預納更生程序費用新
臺幣貳萬元。
    理    由
一、按關於更生或清算之程序，除本條例別有規定外，準用民事
    訴訟法之規定；原法院或審判長認抗告為有理由者，應撤銷
    或變更原裁定，消費者債務清理條例第15條、民事訴訟法第
    490條第1項分別定有明文。
二、抗告意旨略以：
  (一)銀行公會現行債務協商管理辦法針對前置協商不成立之債務
    人，目前並無提供再次協商之機制，僅得由債務人與各債權
    銀行個別協商，原裁定所稱抗告人仍得與最大債權銀行洽談
    二次協商，實非抗告人能力所及，且無達成之可能。且所謂
    「二階段還款」係針對債務金額過大、還款能力較低的客戶
    ，於銀行公會最長協商期數180期、利率0%條件下，仍無法
    負擔每月最低還款金額者，始由最大債權銀行選擇性提供，
    以利債務之清償，而此「二階段還款」已於99年6月間經銀
    行公會取消辦理。
  (二)抗告人於民國98年4月間向最大債權銀行永豐商業銀行股份
    有限公司（下稱永豐銀行）提出前置協商申請，因抗告人於
    協商期間之薪資為新臺幣（下同）19,000元，無法負擔永豐
    銀行所提供180期、利率0%，每月還款14,403元之協商條件
    ，致協商不成立，因此，抗告人於協商當時確有不能清償債
    務之情形。而抗告人嗣於98年9月4日任職於臺灣人壽保險股
    份有限公司，於98年9月至99年7月每月平均收入為39,949元
    ，但此收入金額係未來式，並非抗告人於協商當時所能預見
    。況抗告人於98年10月15日所領薪資僅8,490元，抗告人並
    不知後續收入是否增加。原裁定以抗告人98年9月至99年7月
    之平均月收入39,949元，謂抗告人98年9月起每月收入為前
    置協商時收入之二倍餘，抗告人顯足以負擔永豐銀行提出「
    180期、利率0%，每月償還14,403元」之方案，認抗告人應
    有償還債務之能力，而駁回抗告人更生之聲請，此實與前置
    協商時之時空背景有異，況抗告人亦無法預知未來，原裁定
    實有損抗告人之權益且對抗告人不公。
  (三)抗告人第一次聲請更生時，因未接獲補件通知致超過時效而
    被駁回。第二次聲請更生時，亦僅接獲一次函查集保資料繳
    費通知後旋遭駁回。原審就抗告人聲請更生，理應命抗告人
    提出說明或續行協商，而非一味指稱抗告人無清理債務之誠
    意。況抗告人一生清苦，現家中經濟重擔全靠其苦撐，目前
    所欠債務已無協商解決之可能且持續扣薪中，嚴重影響抗告
    人一家之生計。為此提起本件抗告，聲明求為廢棄原裁定等
    語。
三、經查：
  (一)本院向中華民國銀行商業同業公會全國聯合會（下稱銀行公
    會）函詢關於前置協商不成立之債務人有無二次協商之機會
    以及二階段還款機制等事項，經該會以99年11月1日全債協
    字第0990002591A號函覆稱：「二、……『前置協商』機制
    ，係提供予有固定收入來源，及具協商清償誠意之債務人依
    循辦理。而最大債權金融機構依債務人檢附之財產所得資料
    審查，並預留債務人應付自用住宅貸款之期付金，及債務人
    家庭生活撫育之所需，依其財務結構及收入情況，減除前開
    所需費用後，評估其結餘可支配還款金額。再依債務人之負
    債情況，就個案評估擬算清償方案與債務人進行協議。前開
    清償方案清償期數介於l期至180期之間、清償期間應負擔利
    率為介於原始契約約定利率至0%之間；但為協助連前開最優
    惠方案仍無能力負擔者，另得審核評估「二階段」之清償方
    案。……若最終與前開金融機構無法達成協議，依消債條例
    151條第4項規定『……；協商不成立時，應付與債務人證明
    書。』屆此『前置協商』程序已終結，已無由最大債權金融
    機構再負起協商責任之二次協商機制。……反之協商不成立
    時，債務人得向管轄法院聲請更生或清算程序，但是否能被
    裁准？應視該管轄法院之審理及裁定而定。……三、惟對申
    辦『前置協商』未達成協議，且被最大債權金融機構核予『
    前置協商不成立通知書』之債務人，依現行前置協商機制之
    規定，已無法再次向金融機構提出『前置協商』申請。而其
    債務得選擇下述方式處理：(一)得選擇與各債權金融機構，
    分別進行單獨之協商，……(二)得向管轄地方法院聲請更生
    或清算，……」等語，有該函在卷可稽。因此，抗告人主張
    其於前置協商不成立後已無從與最大債權銀行再次協商，僅
    得與各債權銀行個別協商，原裁定所稱抗告人仍得與最大債
    權銀行洽談二次協商，實非抗告人能力所及，且無達成之可
    能等語，堪可採信。
  (二)本院審酌抗告人98年9月起每月收入為前置協商時收入之二
    倍餘，固足以負擔永豐銀行提出「180期、利率0%，每月償
    還14,403元」之方案，然協商時之收入卻不足負擔上開協商
    方案，而抗告人既已無從再與最大債權銀行二次協商，是抗
    告人提起抗告，為有理由，本院自應撤銷原裁定，並裁定如
    主文第1項所示。
四、另按「聲請更生或清算，徵收聲請費新臺幣一千元。郵務送
    達費及法院人員之差旅費不另徵收。但所需費用超過應徵收
    之聲請費者，其超過部分，依實支數計算徵收。前項所需費
    用及進行更生或清算程序之必要費用，法院得酌定相當金額
    ，定期命聲請人預納之，逾期未預納者，除別有規定外，法
    院得駁回更生或清算之聲請。」消費者債務清理條例第6條
    定有明文。本件抗告人即債務人向本院為更生之聲請，爰依
    前揭規定，命聲請人於本裁定送達後五日內預納更生程序費
    用新臺幣貳萬元，如逾期未繳納者，駁回其聲請，特此裁定
    。
五、依消費者債務清理條例第15條、民事訴訟法第490條第1項，
    裁定如主文。
中    華    民    國    99    年    11    月    18    日
                    民事第一庭  法  官  張家瑛
以上正本係照原本作成。
本裁定不得抗告。
中    華    民    國    99    年    11    月    18    日
                                書記官  吳俊達

司法院資訊處製作；財團法人民間司法改革基金會備份。
